【裁判字號】    99,簡上,245
【裁判日期】    991019
【裁判案由】    偽造文書等
【裁判全文】
臺灣臺南地方法院刑事判決             99年度簡上字第245號
上  訴  人
即  被  告  甲○○
上列上訴人即被告因偽造文書等案件，不服中華民國99年 5月31
日99年度簡字第1366號刑事簡易判決（聲請簡易判決處刑案號：
99年度偵字第5515號），提起上訴，被告於本院審理程序進行中
，就被訴犯罪事實為有罪之陳述，本院管轄之第二審合議庭裁定
行簡式審判程序，判決如下：
    主  文
原判決撤銷。
甲○○犯行使偽造私文書罪，處有期徒刑月，如易科罰金，以
新臺幣壹仟元折算壹日，國泰人壽保險股份有限公司保單號碼00
00000000號保單之「Ａ式保險契約內容變更／保單補發／契約轉
換／集體彙繳申請書」上「（原）要保人簽章欄」、「被保險人
簽章欄」內偽造之「乙○○○」簽名貳枚、印文貳枚均沒收；又
犯行使偽造私文書罪，處有期徒刑月，如易科罰金，以新臺幣
壹仟元折算壹日，國泰人壽保險股份有限公司保單號碼00000000
00號保單之「保全給付申請書」上「申請人欄」內偽造之「黃秋
月」簽名、「乙○○○」印文各壹枚均沒收。應執行有期徒刑伍
月，如易科罰金，以新臺幣壹仟元折算壹日，國泰人壽保險股份
有限公司保單號碼0000000000號保單之「Ａ式保險契約內容變更
／保單補發／契約轉換／集體彙繳申請書」上「（原）要保人簽
章欄」、「被保險人簽章欄」內偽造之「乙○○○」簽名貳枚、
印文貳枚及「保全給付申請書」上「申請人欄」內偽造之「黃秋
月」簽名、「乙○○○」印文各壹枚均沒收。
    事  實
一、甲○○係乙○○○之子，因缺錢花用，明知未獲乙○○○之
    授權，仍基於行使偽造私文書之犯意，先於民國97年 4月22
    日前2、3日，在臺南縣新市鄉○○街74號乙○○○之住處內
    ，於國泰人壽保險股份有限公司（下稱國泰人壽保險公司）
    保單號碼0000000000號保單之「Ａ式保險契約內容變更／保
    單補發／契約轉換／集體彙繳申請書」（下稱保單補發申請
    書）之「（原）要保人簽章」欄位、「被保險人簽章」欄位
    上，偽簽「乙○○○」之簽名各一枚，並盜用乙○○○之印
    章蓋用於上開欄位，而偽造「乙○○○」之印文各一枚，以
    示乙○○○向國泰人壽保險公司申請保單補發之意，並持之
    向負責辦理上開保險業務之國泰世華銀行永康分行理財專員
    黃麗桂行使，以示乙○○○向國泰人壽保險公司申請保單補
    發之意，足生損害於乙○○○及國泰人壽保險公司關於保單
    補發管理之正確性。甲○○於取得補發之保單後，復另意圖
    為自己不法之所有，基於行使偽造私文書、詐欺取財之犯意
    ，於97年 4月22日，在國泰人壽保險公司保單號碼00000000
    00號保單之「保全給付申請書」上「申請人」欄位，偽簽「
    黃秋月」之簽名一枚，並盜用乙○○○之印章蓋用於上開欄
    位，而偽造「乙○○○」之印文一枚，以示乙○○○辦理保
    單解約之意，進而持之交付黃麗桂，並由不知情之黃麗桂將
    上開偽造之「保全給付申請書」寄交國泰人壽保險公司，致
    使該公司承辦人員陷於錯誤，誤認係乙○○○本人辦理保單
    解約，而將上開保單之解約金新臺幣（下同）953,541 元匯
    入乙○○○設於臺南縣新市鄉農會之帳號：00000000000000
    號帳戶內，甲○○再持乙○○○上開帳戶之存摺、印章，前
    往該農會提領 853,500元，得手後供己花用，足生損害於乙
    ○○○及國泰人壽保險公司關於保單解約管理之正確性。
二、案經乙○○○訴由臺南縣警察局善化分局報請臺灣臺南地方
    法院檢察署檢察官偵查後聲請簡易判決處刑。
    理  由
一、訊據上訴人即被告甲○○對於上開犯罪事實，均坦承不諱，
    核與告訴人乙○○○於警詢、偵查中指述之情節（見警卷第
    6至8頁、偵查卷第17頁）暨證人即不知情而代轉「保全給付
    申請書」至國泰人壽保險公司之國泰世華銀行永康分行理財
    專員黃麗桂於警詢中所證情節（見警卷第 9至11頁）相符，
    此外並有國泰人壽保險公司保單號碼0000000000號保單之要
    保書、保單補發申請書、保全給付申請書、保單補發收據影
    本及告訴人乙○○○設於臺南縣新市鄉農會之帳號00000000
    000000號帳戶存摺影本各一份在卷可資佐證（見警卷第14至
    19頁）。足認被告之自白與事實相符，應可採信。本案事證
    明確，被告犯行洵堪認定。
二、核被告所為，係犯刑法第216條、第210條之行使偽造私文書
    罪及同法第339條第1項之詐欺取財罪。被告利用不知情之國
    泰世華銀行永康分行理財專員黃麗桂向國泰人壽保險公司行
    使偽造之「保全給付申請書」辦理保單解約而詐取保單解約
    金，為間接正犯。被告盜用告訴人印章而偽造「乙○○○」
    印文以及偽簽「乙○○○」、「黃秋月」簽名之盜用印章、
    偽造署押行為，均屬偽造私文書之階段行為，而偽造私文書
    之低度行為復為行使之高度行為所吸收，均不另論罪。被告
    以一行使偽造「保全給付申請書」之行為向國泰人壽保險公
    司詐取保單解約金，乃一行為觸犯數罪名，應依刑法第55條
    想像競合犯之規定，從一重之行使偽造私文書罪處斷。被告
    先後二次行使偽造私文書之行為，犯意各別，時間有異，應
    予分論併罰。被告盜用告訴人之印章而於前開「保單補發申
    請書」上「（原）要保人簽章欄」、「被保險人簽章欄」內
    偽造「乙○○○」印文各一枚，以及其盜用告訴人之印章而
    於前開「保全給付申請書」上「申請人欄」內偽造「乙○○
    ○」印文一枚之盜用印章、偽造署押行為，雖均未據檢察官
    聲請簡易判決處刑，然與聲請簡易判決處刑之偽造私文書犯
    行均有吸收犯之實質上一罪關係，本院自應併予審究。
三、原審以本案事證明確，依刑事訴訟法第449條第1項前段、第
    450條第 1項、第454條第 2項，刑法第216條、第210條、第
    339條第1項、第55條、第41條第1項前段、第51條第5款、第
    219條，刑法施行法第 1條之1，並審酌被告因缺錢花用，而
    擅自偽造告訴人即其母之投保保單文書，並將告訴人之投保
    保單解約，而詐取告訴人財物，造成告訴人受有 853,500元
    之損害，且迄未返還詐得之款項，兼衡其犯後坦承犯行等一
    切情形，逕以簡易判決分別量處被告有期徒刑3月、3月，並
    均諭知易科罰金之折算標準、定其應執行刑及宣告將保單補
    發申請書上偽造之「乙○○○」署押二枚、保全給付申請書
    上偽造之「黃秋月」署押一枚沒收，固非無見。然：
  (一)被告於「保單補發申請書」、「保全給付申請書」上偽造者
    ，除原判決所示「乙○○○」、「黃秋月」之簽名外，尚包
    括被告盜用告訴人之印章所偽造之「乙○○○」印文，已如
    前述。原判決對此等與聲請簡易判決處刑部分犯行有實質上
    一罪關係之盜用印章、偽造印文犯行漏未論及，且於沒收宣
    告部分，亦未依刑法第 219條之規定將偽造之「乙○○○」
    印文沒收，已有已受請求事項未予判決之違法。
  (二)原判決事實欄漏未論及被告利用不知情之國泰世華銀行理財
    專員黃麗桂向國泰人壽保險公司行使偽造「保全給付申請書
    」之行為，理由欄對此構成間接正犯亦未敘明，亦有未洽。
  (三)復按「沒收為從刑之一種，依主從不可分原則，應附隨於主
    刑而同時宣告之。又數罪併罰應分別宣告其罪之刑，然後依
    法定標準定其應執行之刑，刑法第五十一條定有明文。所謂
    其罪之刑，包括主刑、從刑而言，故無論主刑、從刑，均須
    依其所犯之罪分別宣告後，再據以定其應執行之刑方為相當
    」，最高法院96年度台上字第6274號判決意旨可資參照。查
    原判決主文諭知：「甲○○行使偽造私文書，足以生損害於
    他人，處有期徒刑月，如易科罰金，以新臺幣壹仟元折算
    壹日；又行使偽造私文書，足以生損害於他人，處有期徒刑
    月，如易科罰金，以新臺幣壹仟元折算壹日。保單補發申
    請書上偽造之『乙○○○』署押貳枚、保全給付申請書上偽
    造之『黃秋月』署押壹枚，均沒收。應執行有期徒刑伍月，
    如易科罰金，以新臺幣壹仟元折算壹日。保單補發申請書上
    偽造之『乙○○○』署押貳枚、保全給付申請書上偽造之『
    黃秋月』署押壹枚，均沒收」，以致主刑與從刑（即有關保
    單補發申請書上偽造署押沒收部分）分離，亦有未合。
四、至被告以本案係其兄教唆所為，請求調查其兄所涉犯行，且
    原審量刑過重為由云云，提起上訴，指摘原判決不當。然按
    起訴之效力，不及於檢察官所指被告以外之人，此為刑事訴
    訟法第 266條所明定。本案被告雖指其兄涉嫌教唆，然被告
    之兄既未經檢察官起訴，本院自無從審究被告之兄有何教唆
    犯行。況，被告於警詢中供稱：「（問：你哥哥李筑南如何
    教唆你？）95年間他向我購買一部車，需要付我50萬元，本
    來要分期償還我，可是卻一直沒有匯給我，直到96年間我開
    口要向他拿錢，他告訴我先動用母親保單那筆錢，我請他代
    為向母親說，然他卻一直未向母親開口，因我急需用錢，才
    會去辦理保險解約…」等語（見警卷第 4頁），則依被告所
    供上情，即便被告之兄李筑南確曾提議被告動用告訴人保單
    解約款項，亦未建議被告在未經告訴人同意下，以偽造文書
    之方式為之，否則被告何需苦等李筑南開口？是被告以此為
    由提起上訴，顯無理由。至被告指摘原判決量刑過重云云，
    然原判決理由欄內，業已具體表明所審酌之量刑事由，而所
    量處之刑，並未逾越法定刑度，經核復無過重之情形，被告
    就此空言指摘，亦無可取。
五、爰審酌被告因缺錢花用，竟擅自偽造告訴人投保保單之保單
    補發申請書、保全給付申請書，向國泰人壽保險公司佯稱解
    約而詐領保單解約款，得款達 853,500元，金額甚鉅，而被
    告犯案迄今，僅賠償告訴人 150,000元，此業據告訴人於本
    院審理時陳明在卷（見本院卷第45頁），並有告訴人所提出
    之被告親簽協議書影本一份在卷可憑（見本院卷第46頁），
    是其犯行已致告訴人受有重大財產損失，惟被告犯後坦承犯
    行，態度尚可，兼衡以其智識程度、生活狀況等一切情狀，
    分別量處如主文所示之刑，並諭知易科罰金之折算標準暨定
    其應執行刑及諭知易科罰金之折算標準，以示懲儆。國泰人
    壽保險公司保單號碼0000000000號保單之「Ａ式保險契約內
    容變更／保單補發／契約轉換／集體彙繳申請書」上「（原
    ）要保人簽章欄」、「被保險人簽章欄」內偽造之「乙○○
    ○」簽名二枚、印文二枚以及該公司保單號碼0000000000號
    保單之「保全給付申請書」上「申請人欄」內偽造之「黃秋
    月」簽名、「乙○○○」印文各一枚，應均依刑法第 219條
    之規定宣告沒收。
據上論斷，應依刑事訴訟法第 455條之1第1項、第3項、第369條
第1項前段、第364條、第 299條第1項前段、第273條之1第1項，
刑法第216條、第210條、第 339條第1項、第55條、第41條第1項
前段、第219條、第51條第5款，刑法施行法第1條之1，判決如主
文。
本案經檢察官丙○○到庭執行職務。
中    華    民    國    99    年    10    月    19    日
                  刑事第十四庭  審判長法  官  陳金虎
                                      法  官  孫淑玉
                                      法  官  周紹武
以上正本證明與原本無異。
不得上訴。
                                      書記官  徐晨芳
中    華    民    國    99    年    10    月    21    日
附錄本案論罪科刑法條全文：
中華民國刑法第216條
行使第210條至第215條之文書者，依偽造、變造文書或登載不實
事項或使登載不實事項之規定處斷。
中華民國刑法第210條
偽造、變造私文書，足以生損害於公眾或他人者，處 5年以下有
期徒刑。
中華民國刑法第339條第1項
意圖為自己或第三人不法之所有，以詐術使人將本人或第三人之
物交付者，處5年以下有期徒刑、拘役或科或併科1千元以下罰金
。

司法院資訊處製作；財團法人民間司法改革基金會備份。
